臺灣高等法院民事裁定　　　　　　　　100年度家抗字第146號
抗　告　人　呂學瀛
相　對　人　呂理慶
　　　　　　呂鑑峰
　　　　　　呂佳蓉
　　　　　　呂枚桂
　　　　　　呂春蓉
　　　　　　呂　玲
上列當事人間確認請求分割遺產事件，抗告人對於中華民國 100
年5月6日臺灣新竹地方法院99年度家訴字第30號裁定，提起抗告
，本院裁定如下：
    主  文
原裁定除駁回抗告人所為追加相對人呂鑑峰、呂佳蓉、呂枚桂、
呂春蓉、呂玲為原告部分外廢棄。
    理  由
一、原法院駁回抗告人之變更、追加之訴，係以：抗告人追加原
    為被告之相對人呂鑑峰、呂佳蓉、呂枚桂、呂春蓉、呂玲（
    下稱呂鑑峰等5人）為原告，使該等被告在有關給付之訴部
    分為原告，但在有關遺產分割之訴部分則為被告，使當事人
    間有流動現象，使訴訟程序進行窒礙，判決亦呈現主文與理
    由混淆不清現象，相對人原為本案當事人，抗告人依民事訴
    訟法第255條第1項第5 款規定追加顯然不合，況侵害被繼承
    人遺產所生損害之侵權行為請求權毋庸以公同共有人全體起
    訴為必要，無適用同法56條之1第1項追加該等人為原告之必
    要。另抗告人之聲明第3 項主張：繼承人繼承被繼承人呂李
    玉英之民法第184 條第1項前段、第185條之侵權行為損害賠
    償請求權，此與起訴時就此部分係主張民法第1030 條之3第
    1 項規定之請求權基礎不同，被告攻防有異，法院審酌之要
    件亦不同，難以期待該證據資料於審理程序中予以利用，難
    認請求之基礎事實同一，且有礙被告之防禦及訴訟終結，亦
    難准許該訴之變更。以聲明第3項、第5 項為前提之聲明第4
    項、第6項亦失附麗。又抗告人追加變更聲明第2 、7項與原
    訴請被繼承人呂林玉英該存款遺產主張分割之訴訟標的法律
    關係相同，僅更正法律上之聲明，非屬訴之變更、追加等語
    為裁判基礎。
二、本件抗告意旨略以：抗告人撤回有關追加相對人呂理慶、呂
    鑑峰、呂佳蓉、呂枚桂、呂春蓉、呂玲為原告之聲明部分。
    另就抗告人追加之侵權行為損害賠償請求權部分，即係原起
    訴主張之民法第1030條之3第1項規定主張之社會事實，法院
    認定處分行為是否「為減少他方對剩餘財產之分配」或「為
    履行道德上義務所為相當之贈與」之重要判斷，進而影響夫
    或妻現存婚後財產之範圍及差額請求之金額，該剩餘財產分
    配請求權與追加之侵權行為損害賠償請求權，於相當程度範
    圍內具有同一性或一體性，證據資料可援用，為避免重複審
    理，可在同一程序中一併解決云云。
三、按訴狀送達後，原告不得將原訴變更或追加他訴，但有民事
    訴訟法第255條第1項但書所列各款情形之一者，不在此限。
    又為擴大訴訟制度解決紛爭之功能，避免當事人就同一訴訟
    資料另行起訴，浪費當事人及法院之勞力、時間、費用，民
    事訴訟法第255條第1項第2 款規定「請求之基礎事實同一」
    者，原告得為訴之變更或追加，此所謂請求之基礎事實，非
    僅指同法第244條第1項第2 款之原因事實，亦包括為判決基
    礎之相關事實；即變更或追加之訴與原訴之主要爭點有其共
    同性，各請求利益之主張在社會生活上可認為同一或關連，
    而就原請求之訴訟及證據資料，於審理繼續進行在相當程度
    範圍內具有同一性或一體性，得期待於後請求之審理予以利
    用，俾先後兩請求在同一程序得加以解決，避免重複審理，
    進而為統一解決紛爭者即屬之，最高法院98 年度台抗字534
    號、97年度台抗字第68號裁定同一意旨可供參考。
四、查抗告人於原法院主張：相對人呂理慶與被繼承人呂林玉英
    係夫妻，生有子女即抗告人、相對人呂鑑峰等5人（共計6人
    ）。呂林玉英於87年間因腦血管阻塞中風住院，長期不良於
    行，並自98年8月起昏迷意識不清，終至99年1月26日死亡，
    繼承人為夫相對人呂理慶及子女（抗告人及相對人呂鑑峰等
    5人）共計7人。而呂林玉英與相對人呂理慶之間，並未以契
    約訂立夫妻財產制，依民法第1005條規定以法定財產制為其
    夫妻財產制，呂林玉英死亡時法定財產制關係消滅，民法第
    1030條之1第1項規定之夫妻剩餘財產分配請求權雖依夫妻身
    分而生，然其本質屬財產權，不具專屬性質，故繼承人有繼
    承並主張之權利：
    (一)相對人呂理慶及呂林玉英在婚後取得之不動產有：1.原登
      記在呂林玉英名下之坐落新竹縣竹北市○○段212、216地
      號土地，於98年9月11 日以夫妻贈與為由移轉登記予相對
      人呂理慶。2.登記於相對人呂理慶名下之坐落同市○○段
      819 地號土地及其上建號64即門牌中華路77巷73弄6號2層
      加強磚造建物。3.坐落新竹縣竹北市○○段400 地號土地
      上之建物即門牌嘉興路199-1號、同段212地號土地上之建
      物即門牌嘉興路209-1號房屋2棟，均未辦理保存登記。上
      開不動產應有部分之1/2 ，均係呂林玉英之繼承人依民法
      第1030條之1第1項規定得向相對人呂理慶請求之剩餘財產
      分配範圍，即上開各房地應有部分之1/2應由全體繼承人7
      人繼承而為公同共有。因繼承於登記前已取得不動產物權
      者，仍應經登記始得處分該物權，故有依民法第759 條規
      定為繼承登記之必要。
    (二)被繼承人呂林玉英死亡後在臺灣銀行竹北分行第00000000
      0000號帳戶（下稱Ａ帳戶）遺有存款121萬3,604元，在新
      竹縣竹北市農會第00000000000000號帳戶（下稱Ｂ帳戶）
      遺有存款9,986 元、第00000000000000號帳戶（下稱Ｃ帳
      戶）遺有存款6萬元，應由全體繼承人7人繼承而為公同共
      有。
    (三)相對人呂理慶自97年2月1日起至99年1月27 日止提領被繼
      承人呂林玉英之存款共計557萬1,099元，包含上開款項在
      內之相對人呂理慶所有動產之1/2 均屬呂林玉英得請求之
      剩餘財產分配範圍，故相對人呂理慶至99 年1月26日止所
      有現金、存款、債權及其他動產之1/2應由全體繼承人7人
      繼承而為公同共有。
    上開(一)、(二)、(三)等財產，因相對人呂理慶不同意協議分割，
    爰依民法第1164條規定請求分割等情。
五、抗告人歷次聲明如下：
  (一)起訴狀所為聲明（下稱甲聲明，原法院調字卷第4-5頁）：
    1.相對人呂理慶應將坐落新竹縣竹北市○○段400 地號土地
      應有部分1/2為抗告人及相對人辦理繼承登記。
    2.相對人呂理慶應將坐落新竹縣竹北市○○段212、216地號
      土地各應有部分1/2為抗告人及相對人辦理繼承登記。
    3.相對人呂理慶應將坐落新竹縣竹北市○○段819 地號土地
      應有部分1/2及其上建號64即門牌中華路77巷73 弄6號之2
      層房屋應有部分1/2，為抗告人及相對人辦理繼承登記。
    4.前開第1項之400 地號土地及其上門牌嘉興路199-1號未辦
      保存登記建物應有部分1/2、前開第2項之212、216地號土
      地及其上門牌嘉興路209 -1號未辦保存登記建物應有部分
      1/2、前開第3項之819 地號土地及建物，均予分割，由抗
      告人及相對人各以1/14比例分配。
    5.被繼承人呂林玉英在Ａ帳戶存款121萬3,604元之1/2 即60
      萬6,802元予以分割由抗告人及相對人各取得8萬6,686 元
      ；被繼承人呂林玉英在Ｃ帳戶存款6萬元之1/2即3 萬元予
      以分割由抗告人及相對人各取得4,286 元；被繼承人呂林
      玉英在Ｂ帳戶存款9,986元之1/2即4,993 元予以分割由抗
      告人及相對人各取得713元。
    6.相對人呂理慶至99 年1月26日止之現金、存款、債權及其
      他動產之1/2均予分割，由抗告人及相對人各按1/7比例分
      配取得。
  (二)抗告人於原法院99年8月26日列相對人呂鑑峰等5人為追加原
    告並更正後所為聲明（下稱乙聲明，原法院卷(一)第195- 197
    頁）：
    1.相對人呂理慶應給付公同共有人即抗告人及相對人496 萬
      5,967.5 元及自準備書(三)狀繕本送達翌日起算之法定遲延
      利息，並予分割由抗告人及相對人各取得1/7。
    2.相對人呂理慶應將坐落新竹縣竹北市○○段212、216地號
      土地所有權移轉登記為抗告人及相對人公同共有。
    3.前開第2 項公同共有土地及其上門牌新竹縣竹北市○○路
      209-1號未辦保存登記之2層建物予以分割由抗告人及相對
      人各按1/7比例分配。
    4.相對人呂理慶應給付公同共有人即抗告人及相對人220 萬
      8,000 元及自準備書(三)狀繕本送達翌日起算之法定遲延利
      息，並予分割由抗告人及相對人各取得1/7。
    5.被繼承人呂林玉英所遺Ａ帳戶存款121萬3,604元及至辦理
      分割日止按台灣銀行竹北分行實際給付之利息，暨Ｂ、Ｃ
      帳戶存款6萬9,986元及至辦理分割日止按新竹縣竹北市農
      會實際給付之利息，均予分割由抗告人及相對人各取得1/
      7。
  (三)抗告人於100年5月16日抗告狀中就99年8月26 日追加原告部
    分撤回，聲明如下（下稱丙聲明，本院卷第12-13頁）：
    1.相對人呂理慶應給付496萬5,967.5元，及自準備書(三)狀繕
      本送達翌日起算之法定遲延利息予抗告人及相對人（全體
      繼承人）公同共有，並予分割由抗告人及相對人各取得1/
      7。
    2.相對人呂理慶應將坐落新竹縣竹北市○○段212、216地號
      土地所有權全部移轉登記予抗告人及相對人（全體繼承人
      ）公同共有。
    3.第2 項公同共有土地及其上建物即門牌新竹縣竹北市○○
      路209-1號未辦保存登記之2層房屋，均予分割由抗告人及
      相對人各按1/7比例分配。
    4.相對人呂理慶應給付220萬8,000元及自準備書(三)狀繕本送
      達之翌日起算之法定遲延利息予抗告人及相對人（全體繼
      承人）公同共有，並予分割由抗告人及相對人各按1/7 比
      例分配。
    5.被繼承人呂林玉英之Ａ帳戶所遺存款121萬3,604元及至辦
      理分割日止按台灣銀行竹北分行實際給付之利息，暨Ｂ、
      Ｃ帳戶所遺存款6萬9,986元及至辦理分割日止按新竹縣竹
      北市農會實際給付之利息，均予分割由抗告人及相對人各
      取得1/7。
六、緣於原審及本審均為事實審，抗告人就其與相對人間之爭執
    請求法院裁判與否，屬當事人處分權主義事項，故其起訴或
    撤回之行為、訴之聲明等請求法院裁判之範圍均依其自由意
    思定之。準此，抗告人於原審99年8月26 日提出之乙聲明既
    經其在抗告狀表明撤回追加原告部分，並予更正、變更成為
    丙聲明，則本院就抗告人所為訴之追加、變更是否符合法律
    要件，應就其所為甲聲明與丙聲明予以比較論述：
  (一)丙聲明第1項：
    查抗告人起訴狀已載明：其繼承被繼承人呂林玉英之第1030
    條之1第1項規定夫妻剩餘財產分配請求權，並依民法第1164
    條規定請求分割遺產等語（原審調字卷第8-9 頁），而為甲
    聲明第6項：相對人呂理慶至99年1月26日止之現金、存款、
    債權及其他動產之1/2均予分割，由抗告人及相對人各按1/7
    比例分配取得；嗣於計算呂理慶、呂林玉英之婚後財產價額
    後，因而於丙聲明第1 項具體表明：呂林玉英之繼承人得向
    相對人呂理慶請求之剩餘財產分配差額為496 萬5,967.5 元
    ，並按繼承人每人應繼分之比例請求分割該債權，應係民事
    訴訟法第256 條之補充其法律上陳述，非為訴之變更。至於
    追加法定遲延利息部分，及擴張廢棄此部分之聲明，無礙相
    對人之防禦，核與民事訴訟法第255 條第1 項、第3 款規定
    相府。
  (二)丙聲明第2項：
    抗告人聲明：相對人呂理慶應將系爭212、216地號土地所有
    權全部移轉登記予兩造公同共有，而甲聲明第42項係請求相
    對人呂理慶將上開2 地號土地各應有部分1/2 為兩造辦理繼
    承登記云云，因起訴狀已表明：繼承財產為公同共有，依民
    法第759 條規定應辦理物權登記云云，足認丙聲明第2 項與
    甲聲明第2 項就辦理繼承登記、移轉登記予兩造公同共有部
    分，僅有文字更正。至於丙聲明第2 項請求移轉2 地號之全
    部所有權，甲聲明第2項則請求移轉2 地號之應有部分各1/2
    ，就此有擴張聲明（訴之追加）之情事，且與抗告人主張之
    基礎事實並無不同（原登記在呂林玉英名下之系爭212 、
    216 地號之婚後財產，於98年9 月11日以夫妻贈與為由移轉
    登記予相對人呂理慶，屬於夫妻剩餘財產分配之範圍，抗告
    人依繼承關係主張呂林玉英之夫妻剩餘財產分配請求權），
    核與民事訴訟法第255 條第1 項第2 款、第3 款規定相符。
  (三)丙聲明第3項：
    抗告人聲明：相對人呂理慶應將系爭212、216地號土地及其
    上嘉興路209-1號房屋予以分割，並按每人1/7比例分配，核
    係包含於甲聲明第4項之請求範圍內；僅分配比例自原先甲
    聲明第4項之「各以1/14比例分配」減縮為「按每人1/7比例
    分配」，而有減縮情事，然抗告人就此部分主張之基礎事實
    並無不同（系爭212、216地號及其上嘉興路199-1號未辦保
    存登記房屋，屬於夫妻剩餘財產分配之範圍，抗告人依繼承
    關係主張呂林玉英之夫妻剩餘財產分配請求權），與民事訴
    訟法第255條第1項第2款、第3款規定並無不合。
  (四)丙聲明第4項：
    1.抗告人聲明：相對人呂理慶應給付220萬8,000元及法定遲
      延利息予全體繼承人，並予分割由兩造每人各按1/7 比例
      分配，係主張：呂林玉英自98 年8月18日起因病意識，嗣
      未再清醒，相對人呂理慶自該日起逕自呂林玉英帳戶提領
      款項220萬8,000元，抗告人依民法第184條、第185條、繼
      承等法律關係為請求等情（原法院卷(一)第199-200頁）。
    2.查抗告人於起訴時即已主張：相對人呂理慶自97年2月1日
      至99年1月27 日止共計提領呂林玉英存款557萬1,099元，
      包含上開款項在內之呂理慶所有動產之1/2 為呂林玉英得
      依民法第1030條之1 第1 項規定請求分配之剩餘財產，由
      繼承人繼承，依同法第1164條規定請求分割云云（原法院
      調字卷第9 頁），並無以侵權行為及繼承之法律關係為請
      求權基礎，則丙聲明之第4 項請求有訴（訴訟標的）之追
      加情事。
    3.然觀察抗告人於起訴時已表明「相對人呂理慶自97年2月1
      日至99年1 月27日止提領呂林玉英存款557萬1,099元」之
      社會基礎事實，並提出附表二載明呂林玉英帳戶自97年2
      月1日至99年1月27日止之提領紀錄（原法院調字卷第21-2
      2頁），其後因對照呂林玉英之馬偕紀念醫院新竹分院診
      斷證明書（原法院卷(一)第114 頁），並經原法院調取呂林
      玉英醫院病歷、護理紀錄等資料（原審證物外放），抗告
      人確定呂林玉英係自98年8月18 日起處於意識不清之狀態
      ，遂將起訴狀後附之附表二有關呂林玉英帳戶自98 年8月
      18日以後之提款紀錄220萬8,000元主張為相對人呂理慶未
      得被繼承人之同意自行提領者，並追加主張繼承及侵權行
      為損害賠償請求權。就此追加部分主張之「相對人呂理慶
      未經被繼承人同意之提款220萬8,000元」事實，與前述抗
      告人在起訴主張之「相對人呂理慶自97 年2月1日至99年1
      月27日止提領呂林玉英存款557萬1,099元」基礎事實，就
      事實部分在相當程度內具有關連性，且上開附表二帳戶提
      款紀錄及卷附其他證據如：相對人呂理慶、呂林玉英於金
      融機構之存款資料、提領紀錄、呂林玉英就醫病歷紀錄、
      遺產稅課稅等資料，均得供法院針對抗告人此項追加部分
      於審理程序中予以審酌利用，俾在兩造間同一訴訟程序解
      決，以達訴訟經濟原則。是抗告人就此部分訴之追加，雖
      未據相對人呂理慶同意（原法院卷(一)第222、290 - 292頁
      ），惟依前開說明，仍應認為此項訴之追加與抗告人在起
      訴時主張之基礎事實同一，不甚礙相對人呂理慶之防禦及
      訴訟之終結，依民事訴訟法第255 條第1 項第2 款、第3
      款規定，亦應准許之。
  (五)丙聲明第5項：
    抗告人聲明：被繼承人呂林玉英之Ａ、Ｂ、Ｃ帳戶所遺存款
    及至分割日止之利息，均予分割由兩造每人各取得1/7 ，與
    甲聲明第5 項均同係就呂林玉英上開帳戶所遺存款予以分割
    之意。至於丙聲明第5項另擴張及於存款利息部分（追加）
    ，但抗告人就此部分主張之基礎事實並無不同（上開帳戶之
    存款為呂林玉英之遺產範圍，請求分割），核與民事訴訟法
    第255條第1項第2款、第3款規定相符。
七、綜上所述，抗告人所為丙聲明第1 項請求並非訴之變更，其
    餘各項請求則與民事訴訟法第255條第1項第2款、第3項規定
    相符，應予准許。原法院未予詳察，逕自駁回抗告人之變更
    、追加之訴，尚有未洽，就抗告人追加相對人呂鑑峰等5 人
    為原告部分已據抗告人撤回外，抗告意旨提起抗告為有理由
    ，爰予廢棄，發回由原法院依法適切之處理。
八、據上論結，本件抗告為有理由，依民事訴訟法第492 條，裁
    定如主文。
中    華    民    國  100     年    10    月    19    日
                  民事第一庭
                      審判長法  官  張耀彩
                            法  官  吳光釗
                            法  官  林金吾
正本係照原本作成。
本裁定除以適用法規顯有錯誤為理由外，不得再抗告。如提起再
抗告，應於收受後10日內委任律師為代理人向本院提出再抗告狀
。並繳納再抗告費新台幣１千元。
中    華    民    國   100    年    10    月    19    日
                            書記官  張淑芳